臺灣新竹地方法院刑事判決　　　　　　　96年度簡上字第37號
上　訴　人
即　被　告　甲○○
上列上訴人因違反家庭暴力防治法案件，不服本院竹北簡易庭95
年度竹北簡字第369 號，中華民國95年12月15日第一審簡易判決
（聲請簡易判決處刑案號：臺灣新竹地方法院檢察署95年度偵字
第3923號），提起上訴，本院管轄第二審之合議庭判決如下：
   主    文
原判決撤銷。
甲○○違反法院依家庭暴力防治法第十六條第三項所為禁止騷擾
行為之民事暫時保護令裁定，處拘役肆拾日，如易科罰金以銀元
佰元即新臺幣玖佰元折算壹日。
    事  實
一、甲○○與乙○○為夫妻，二人間具有家庭暴力防治法第3條
    第1款所定之家庭成員關係。甲○○前因對其妻乙○○實施
    身體及精神上不法侵害之行為，經本院依據家庭暴力防治法
    規定，於民國95年4月11日，以95年度暫家護字第85號裁定
    核發民事暫時保護令，命令甲○○不得對於乙○○實施身體
    或精神上不法侵害之行為，且不得直接或間接為騷擾行為。
    詎甲○○於95年6月26日晚間9時30分許，在新竹縣竹北市○○路913 巷34之10號住處內，因與乙○○為管教子女使用電
    腦之事發生爭執，甲○○以電話通知新竹縣警察局竹北分局
    六家派出所前往處理，嗣員警獲報案到場處理約6 、7 分鐘
    左右，雙方復為乙○○是否有外遇之事，當場發生口角衝突
    ，甲○○竟當場對乙○○辱罵「不要臉」之語，以此輕蔑他
    人人格用語，騷擾其妻乙○○。
二、案經乙○○訴由新竹縣警察局竹北分局報告臺灣新竹地方法
    院檢察署檢察官偵查聲請簡易判決處刑。
    理    由
一、訊據上訴人即被告甲○○固坦承與乙○○為夫妻，且前經本
    院民事庭依家庭暴力防治法規定，於95年4 月11日，以95年
    度暫家護字第85號裁定核發民事暫時保護令，命令甲○○不
    得對於乙○○實施身體或精神上不法侵害之行為，且不得直
    接或間接為騷擾行為，惟矢口否認有何違反保護令之犯行，
    辯稱：當時與其妻因為教育子女之問題發生爭執，因為知道
    有保護令之拘束，為避免紛爭，因此打電話請新竹縣警察局
    竹北分局六家派出所處理，當時由員警丙○○到家中處理糾
    紛，在員警處理之過程中，跟員警提及外遇是不要臉的事情
    ，然此一事情並非對著我太太說的云云。經查：
（一）本院家事法庭前因甲○○對其妻乙○○實施身體及精神上
      不法侵害之行為，依家庭暴力防治法規定，於民國95 年4
      月11日，以95年度暫家護字第85號裁定核發民事暫時保護
      令，命令甲○○不得對於乙○○實施身體或精神上不法侵
      害之行為，且不得直接或間接為騷擾行為等情，此有本院
      前開民事暫時保護令裁定在卷可稽，且被告對於已收受該
      民事保護令亦不爭執，是此部分之事實應足認定之。
（二）至上訴人辯稱並未辱罵其妻一事，被害人乙○○於警詢中
      陳述：警方前往處理時向處理員警訴說我有外遇並辱罵我
      不要臉等語（見95年度偵字第3923號偵查卷95年6 月27日
      警詢筆錄），被害人乙○○於偵訊中陳述：警察到場後，
      我們有發生爭執，我下樓後，警察告稱，甲○○說我有外
      遇，因而發生爭執，甲○○當場罵我不要臉等語（見95年
      度偵字第3923號偵查卷95年8 月9 日訊問筆錄第2 頁），
      另證人即員警丙○○於偵訊中證述：當場被告有提到被害
      人外遇的事，有罵被害人「不要臉」等語（見95年度偵字
      第3923號卷95年9 月11日訊問筆錄），於本院審理中證述
      ：「我到場時，他們確實已經沒有爭執，但是瞭解一段事
      情之後，他們又開始有口角，就是被告罵太太不要臉」、
      「（問：是在哪一段？）（答：就是我到場瞭解案情時，
      他們並沒有口角，差不多我到了約6 、7 分鐘之後，因為
      我請他太太出來瞭解情形）」、「（問：案發經過？）（
      答：我問他們案發情形，被告告訴我有關他太太外遇情形
      ，他太太反駁，反駁時就有點口角，就是那時候發生被告
      罵太太不要臉。）」、「在場我、他太太跟被告三人都有
      聽到不要臉這句話」等語（見本院卷第25-29 頁），是比
      對被害人於警詢、偵訊中陳述與證人丙○○於偵訊、本院
      審理中證述均相符，二人對於發生口角之原因（被告質疑
      被害人有外遇一事）及口角細節（被告辱罵被害人不要臉
      ）陳述、證述一致，而證人丙○○當天乃因接受報案到場
      依法秉公處理公務，其與上訴人並無仇怨，其應無理由故
      意為被告不利之證述之理，足見上訴人確於員警到場處理
      時，因質疑被害人有外遇事件，而辱罵被害人「不要臉」
      應可認定之，上訴人辯詞不足採信。本案事證明確，被告
      違反家庭暴力防治法之犯行，洵堪認定，應依法論科。
二、新舊法比較：
（一）家庭暴力防治法部分：被告行為後，家庭暴力防治法已於
      96年3 月28日修正公布，舊法第50條調整後列為新法之第
      61條，新法第61條僅將舊法第50條條文中「違反法院依第
      13條、第15條所為下列之裁定」依照修法時條號之變動修
      正為「違反法院依第14條第1 項、第16條第3 項所為之下
      列裁定」，並將裁定內容為文字之修正，實質上法律效果
      並無變更，故不生新舊法比較之問題，應依一般法律適用
      原則，適用裁判時法。（參見最高法院95年第21次刑事庭
      會議紀錄95年刑議字第6號決議）
（二）刑法比較：
      刑法第41條有關易科罰金之規定，行為時即修正前刑法第
      41條第1 項前段規定：「犯最重本刑為5 年以下有期徒刑
      以下之刑之罪，而受6 個月以下有期徒刑或拘役之宣告，
      因身體、教育、職業、家庭之關係或其他正當事由，執行
      顯有困難者，得以1 元以上3 元以下折算1 日，易科罰金
      」，而被告行為時之易科罰金折算標準，依修正前罰金罰
      鍰提高標準條例第2 條前段（現已刪除）規定，就其原定
      數額提高為100 倍折算1 日，則被告行為時之易科罰金折
      算標準，應以銀元300 元折算1 日，經折算為新臺幣後，
      應係以新臺幣900 元折算為1 日。裁判時即修正後刑法第
      41條第1 項前段則規定：「犯最重本刑為5 年以下有期徒
      刑以下之刑之罪，而受6 個月以下有期徒刑或拘役之宣告
      者，得以新臺幣1,000 元、2,000 元或3,000 元折算1 日
      ，易科罰金」，比較修正前、後之易科罰金折算標準，以
      行為時即修正前之規定，較有利於被告。
三、次按家庭暴力防治法所稱家庭暴力者，謂家庭成員間實施身
    體或精神上不法侵害之行為，又所稱騷擾者，謂任何打擾、
    警告、嘲弄或辱罵他人之言語、動作或製造使人心生畏怖情
    境之行為，家庭暴力防治法第2 條第1 款、第3 款分別定有
    明文。查被告與被害人乙○○係夫妻，二人有家庭暴力防治
    法第3 條第1 款所定之家庭成員關係。而上訴人竟聲辱罵被
    害人乙○○「不要臉」等語，顯屬對被害人乙○○實施騷擾
    行為。是核被告所為，係違反法院依家庭暴力防治法第16條
    所為之民事暫時保護令，而犯家庭暴力防治法第61條第2款
    之違反法院禁止對被害人實施騷擾行為之違反暫時保護令罪
    。上訴人仍執前詞否認違反保護令雖無理由，原審認被告罪
    證明確，據以論罪科刑，固非無見，惟原審判決事實欄記載
    被告以言語辱罵告訴人之行為，認係犯家庭暴力防治法第50
    條第1 款之違反保護令罪（按該條款為「禁止實施家庭暴力
    行為」），尚有違誤，原判決既有前述可議之處，且家庭暴
    力防治法經修正，原審未及審酌適用修正後之家庭暴力防治
    法，自應由本院撤銷改判。爰審酌被告明知本院民事暫時保
    護令之內容，仍辱罵告訴人，且犯後飾詞狡辯顯無悔意，態
    度難認良好，兼衡其犯罪動機、目的、生活狀況、智識程度
    等一切情狀，量處如主文第2 項所示之刑，並諭知易科罰金
    之折算標準，以資懲儆。
四、本件雖係被告提出上訴，然原審既有上開適用法條不當之誤
    而經本院撤銷，即無刑事訴訟法第370 條前段禁止不利益變
    更原則之適用，附此敘明。
五、據上論斷，應依刑事訴訟法第455 條之1 第1 項、第3 項、
    第369 條第1 項前段、第299 條第1 項前段，家庭暴力防治
    法第61條第2 款，刑法第11條前段、第2 條第1 項前段、第
    41條第1 項前段，修正前罰金罰鍰提高標準條例第2 條、現
    行法規所定貨幣單位折算新臺幣條例第2條，判決如主文。
本案經檢察官陳榮林到庭執行職務。
中　　華　　民　　國　　96　　年　　5  　月 　 16  　日
                  刑事第一庭審判長法  官  賴淑敏
                                  法  官  黃美文
                                  法  官  李毓華
以上正本證明與原本無異。
不得上訴。
中　　華　　民　　國　　96　　年　　5  　月  　16　　日
                                  書記官  陳美利
家庭暴力防治法第50條1、2款
（違反保護令罪之處罰）
違反法院依第 13 條、第 15 條所為之下列裁定者，為本法所稱
之違反保護令罪，處3年以下有期徒刑、拘役或科或併科新台幣
10萬元以下罰金︰
一　禁止實施家庭暴力行為。
二  禁止直接或間接騷擾、接觸、通話或其他連絡行為。
三  命遷出住居所。
四  遠離住居所、工作場所、學校或其他特定場所。
五  命完成加害人處遇計畫：戒癮治療、精神治療、心理輔導或
其他治療、輔導。
